【裁判字號】    90,判,2413
【裁判日期】    901214
【裁判案由】    廢棄物清理法
【裁判全文】
最  高  行  政  法  院  判  決                    九十年度判字第二四一三號
    原      告  保證責任臺灣省嘉南羊乳運銷合作社
    代  表  人  甲○○
    被      告  嘉義縣太保市公所
    代  表  人  呂龍雄
右當事人間因有關廢棄物清理法事件，原告不服臺灣省政府中華民國八十九年二月二
十九日八十九府訴二字第一二○七三三號再訴願決定，提起行政訴訟。本院判決如左
︰
    主  文
原告之訴駁回。
訴訟費用由原告負擔。
    事  實
緣原告係屬一般容器之紙容器相關業者，並為「中華民國紙包裝食品推廣協會」（以
下簡稱「紙包裝協會」）之會員，委託該共同回收清除處理組織（以下簡稱共同組織
）全權處理廢紙容器回收清除處理事宜。原告於民國（以下同）八十四年一月一日至
八十四年十二月三十一日所達成之廢紙容器回收率，係依據該共同組織申報之廢紙容
器整體回收率百分之二十二．八一而認定，未達行政院環境保護署公告之回收率百分
之五十，經嘉義縣環保局予以告發並移被告，被告以八十八年四月二十六日嘉太市民
罰字第八八○○三四二九號處分書裁處新台幣九萬元罰鍰，原告不服，循序提起訴願
、再訴願，前經台灣省政府八十六年六月十一日八六府訴三字第一五六八三五再訴願
決定，將前訴願決定及原處分均撤銷，責由被告另為處分，茲經被告層陳行政院環境
保護署八十七年十二月十七日八七環署廢字第○○七二三八五號函核示原告確有違行
為時廢棄物清理法第十條之一之規定，仍應依法查處。被告乃再據以對原告為新台幣
九萬元之罰鍰處分，原告不服提起訴願、再訴願，均遭駁回，遂提起本件行政訴訟。
茲摘兩造訴辯意旨如次：
原告起訴意旨略謂：一、按原告係屬一般容器業者，自有廢一般容器回收清除處理辦
法第二十條適用。查該辦法第二十條雖規定一般容器業者應申報回收率，但依該辦法
，第二十一條及第二十二條第六款之規定可知，一般容器業者亦得於參加共同組織後
，由共同組織代為申報回收率。今原告既已加入中華民國紙包裝食品推廣協會，由該
協會代為執行回收清除處理工作，並代為申報回收率，而該協會亦已向各縣市環保局
申報包含原告在內之委託廠商之八十四年度回收率。該協會雖係由業者組成，惟原告
並未參予該協會之實際運作，縱原告係該協會之會員，惟該協會申報之回收率，只係
共同之平均回收率，而其中究竟有多少屬於原告，並不明確，自應由被告究明後，方
得據以處分原告。二、按臺北市訴願委員會前就發泡塑膠業者不服臺北市政府環境保
護局所作回收率未達公告標準處分所提之訴願案，曾以八五府訴字第八五○○二五三
八號訴願決定書中為「查本件原處分機關處以訴願人新臺幣六萬元之罰鍰，無非依據
保綠基金會向行政院環境保護署申報之回收率．．．未達到公告回收率之標準，惟查
，保綠基金會向行政院環境保護署申報之回收率，究係指發泡塑膠廢容器業者之整體
回收率，抑或僅係指訴願人之回收率？依卷附資料尚無從認定，．．．，則訴願人之
回收率究為若干，即有待查證，原處分機關逕以訴願人回收率為．．．予以處罰，其
認定事實證據之證據力，尚嫌薄弱，從而本件原處分應予撤銷．．．」之決定。同理
，該協會向行政院環境保護署申報之回收率，依該協會之資料亦無從認定，則原告之
回收率究為若干，尚待查證。三、臺灣省政府曾於八十六年六月十一日八六府訴三字
第一五六八三五號再訴願決定略以『「．．．再訴願人主張中華民國紙包裝協會申報
之回收率究係再訴願人個人回收率抑或是各會員之平均回收率乙節，原處分機關並未
查明，且亦無相關資料足資佐證，其逕行處罰．．．即有未合」，而將前訴願決定及
原處分撤銷』。孰料被告並未調查證據，僅援引「環保署八十七年十二月十七日八七
環署廢字第○○七二三八五號函核示再訴願人廢紙容器未達回收率，確有違法」，即
據以再對原告裁處，實難令原告干服。按「無證據不入人罪」，司法案件應查明證據
後，方可據為判斷之基礎，今被告根本無法究明原告之實際回收率若干，此乃法之疏
漏，為制度規範設計之不良，但亦不表示被告可在無確實證據之情況下，恣意處分再
訴願人。又同一情事，處理標準有別；對葡萄王企業股份有限公司裁處罰鍰二萬銀元
（折合新臺幣六萬元），竟對原告裁處罰鍰三萬銀元（折合新臺幣九萬元），亦顯有
偏頗、不當、不公正。綜上，原處分、訴願決定及再訴願決定的認事用法顯有未當，
懇請鈞院鑑查，賜判將之一併撤銷，以保原告合法權益，實感德便等語。
被告答辯意旨略謂：一、按「物品或其包裝、容器經食用或使用後足以產生左列性質
之一之一般廢棄物，致有嚴重污染環境之虞者，由該物品或其包裝、容器之製造、輸
入、販賣業者負責回收清除、處理之：一、不易清除、處理。二、含長期不易腐化之
成分。三、含有害物質之成分。前項一般廢棄物之種類、物品或其包裝、容器之業者
範圍，由中央主管機關公告之；其一般廢棄物之回收清除、處理辦法，由中央主管機
關會同中央目的事業主管機關定之。」「物品或其包裝、容器之業者違反第十條之一
二項之公告或辦法者，處二萬元以上五萬元以下罰鍰；經通知限期改善，仍未遵行者
，按日連續處罰。情節重大者，並得處一個月以上一年以下停業處分，或命其部分或
全部停工。」分別為行為時七十七年十一月十一日華總義字第五一九一號令公布之廢
棄物清理法第十條之一及第二十三條之一所明定。又「一般容器業者每一定期間應達
成回收率，由中央主管機關會商中央目的事業主管機關依一般容器材質及裝填物之種
類公告之。」為行為時八十三年四月十五日發布之廢一般容器回收清除處理辦法第十
二條所明定，合先明。二、原告對用以裝填可供食用或使用之廢紙容器負回收清除
處理之責，且每一定期間之回收率應符合行政院環境保護署公告回收率之標準。原告
將廢紙容器之回收委由中華民國紙包裝食品推廣協會負責，並支付回收基金，則原告
不需個別向主管機關申報回收率而由上開協會負責申報回收率。依行政院環境保護署
及台灣省政府環境保護處檢送之八十四年各共同組織回收狀況表暨一般廢棄物回收管
制情形觀之，中華民國紙包裝食品推廣協會八十四年一月一日至十二月三十一日，廢
紙容器之回收率為百分之二十二．八一，未能達到行政院環境保護署公告之標準（按
行政院環境保護署八十三年十二月三十日八三環署廢字第六五七九四號公告應達成之
回收率為百分之五十）。另依行政院環境保護署八十七年十二月十七日八七環署廢字
第○○七二三八五號函核示原告廢紙容器包未達回收率，確有違行為時廢棄物清理法
第十條之一規定，應依事實「發生時違反之法令（廢棄物清理法第十條之一、第二十
三條之一及廢一般容器回收清除處理辦法第十二條）查處。」故被告依法處分，並無
不合，請駁回原告之訴等語。
    理  由
一、按「物品或其包裝、容器經食用或使用後足以產生左列性質之一之一般廢棄物，
致有嚴重污染環境之虞者，由該物品或其包裝、容器之製造、輸入、販賣業者負責回
收清除、處理之：一、不易清除、處理。二、含長期不易腐化之成分。三、含有害物
質之成分。前項一般廢棄物之種類、物品或其包裝、容器之業者範圍，由中央主管機
關公告之；其一般廢棄物之回收清除、處理辦法，由中央主管機關會同中央目的事業
主管機關定之。」「物品或其包裝、容器之業者違反第十條之一第二項之公告或辦法
者，處二萬元以上五萬元以下罰鍰．．．」為行為時廢棄物清理法第十條之一及第二
十三條之一所明定。又「本辦法所稱一般容器、指以鋁、鐵、紙、玻璃、鋁箔、塑膠
或其他經中央主管機關公告之單一或複合材質製成，用以裝填可供食用或使用之物質
之容器。」「一般容器業者得依左列方式執行廢一般容器之回收工作：一、設置地區
性回收站、回收中心。二、設置回收點或回收設備。三、押金方式。四、委託公、民
營廢棄物清除、處理機構。五、委託財團法人一般廢棄物回收清除處理基金會。六、
其他經中央主管機關核可之方式。」「一般容器業者每一定期間應達成之回收率，由
中央主管機關會商中央目的事業主管機關依一般容器材質及裝填物質之種類公告。」
行為時廢一般容器回收清除處理辦法第二條第一項、第五條第一項、第十二條亦分別
定有明文。又行政院環境保護署於八十二年八月十七日環廢字第四○一六一號公告：
「公告以紙板製成，並於其上浸蠟處理或塗佈塑膠薄膜之包裝容器（紙容器）為不易
清除、處理及含長期不易腐化成分之一般廢棄物。」且該署業於八十三年十二月三十
日以環署廢字第六五七九四號公告八十四年一月一日至八十四年十二月三十一日止，
紙容器－飲料、乳品應達成之回收率為百分之五十。本件原告係以紙容器裝填其所生
產之商品，屬一般容器之紙容器相關業者，加入「紙包裝協會」成為會員，委託該共
同組織全權處理廢紙容器之回收清除處理事宜。該共同組織所申報八十四年一月一日
至八十四年十二月三十一日廢紙容器之整體回收率為百分之二十二．八一，未達前揭
行政院環境保護署公告之回收率，經被告函請「紙包裝協會」提供業者之個別回收率
，該共同組織函復略以：因係共同回收故無法個別計算。被告乃將共同組織申報之回
收率，作為本件原告所達成之回收率，以原告未達前揭行政院環境保護署公告之回收
率標準，予以裁處三萬元（折合新台幣九萬元）罰鍰，原告不服，循序提起行政訴訟
，主張如事實欄所載。經查：本件原告以紙容器裝填其所生產之商品，為一般容器之
紙容器相關業者，其加入由相關業者組成之紙包裝協會為會員，委託該共同組織全權
處理廢紙容器回收處理事宜。原告於八十四年度所達成之紙容器回收率，依該共同組
織申報之整體回收率為百分之二二．八一，未達行政院環境保護署公告之百分之五○
之回收率等情，為原告所不爭執。原告雖主張：行政機關以人民有違反法律規定之行
為，科處罰鍰時，應先證明受處分人有違反規定之行為存在，否則即不應處罰。本件
被告係以原告八十四年度回紙收容器未達行政院環境保護署公告之回收率為其處罰理
由，但其處罰所認定原告之回收率，係將共同組織所申報之該組織全體會員平均回收
率，認定為原告之回收率，並未調查原告個別之回收率究為若干，實有處罰未依證據
之瑕疵云云。惟按「一般容器業者為執行回收清除處理工作，得依容器之材質或裝填
物質之種類成立共同清除處理組織．．．」「一般容器業者成立共同組織執行回收者
，左列事項得由共同組織辦理．．．一、依第四條規定辦理登記。二、依第六條規定
提報回收清除計畫書。三、依第十三條規定提報處理計畫書。．．．五、依第十九條
規定申報貯存場所或處理場之回收量或處理量。六、依第二十條規定申報營業量、輸
出量、處理量及回收率。．．．」，為行為時廢一般容器回收清除處理辦法第二十一
條、第二十二條所明定。各一般容器業者與共同組織間係成立承攬契約，由共同組織
為業者辦理提報回收清除、處理計畫；申報回收貯存場所或處理場之回收量或處理量
；並申報各業者之營業量、輸出量、回收量、處理量、及回收率並處理回收清除等法
律所課予之義務。故該共同組織應如何執行回收，以達法規之要求，係全體會員於組
成回收共同組織時，應自行注意，且實際上亦可注意之事項，共同組織是否盡其承攬
工作之義務，亦為業者隨時可本於承攬契約予以監督者，故業者與該共同組織既經主
管機關許可，由共同組織為業者處理回收廢容器事務，並向主管機關提報回收率，則
主管機關以共同組織提報之回收率作為業者之回收率，自無不當。原告如認為其回收
率不只共同組織所提報之數目且合乎法定之要求者，自應由其負舉證之責任，以盡回
收包裝容器申報回收率之法定義務。是被告於該共同組織僅能提出整體回收率之情形
下，要求該共同組織及原告提出原告八十四年度之個別營業量、回收量、回收率等資
料，而原告及共同組織始終未能提出個別之回收等資料之情況下，應認已盡調查之責
任，原告既不能舉證證明其確實合於法定要求之回收率，被告依原告所委託共同組織
申報之回收率百分之二十二．八一，作為原告之回收率，自無不合。原告雖另稱台北
市政府訴願審議委員會及台灣省政府訴願審議委員會於此類案件中，均認為原處分機
關尚應調查受處分人個別回收率究為若干，以為處罰之依據云云。然上開機關之訴願
審議委員會就受理之個案所表示之見解，並無拘束本院之效力。至原告另謂對葡萄王
企業股份有限公司裁處鍰二萬銀元（折合新臺幣六萬元）之處分，對其顯有偏頗者，
乃被告依案情各異，所作不同之處分，尚難執為原告有利之論據。綜上，原告委託共
同組織紙包裝協會處理廢紙容器回收，於八十四年度所達成之紙容器回收率為百分之
二十二．八一，既未達行政院環境保護署公告之百分之五○之回收率，則被告據以裁
處原告三萬元折合新台幣九萬元之罰鍰，於法並無不合。一再訴願決定遞予維持，亦
無違誤。原告起訴論旨，難謂為有理由，應予駁回。
據上論結，本件原告之訴為無理由，爰依行政訴訟法施行法第二條、行政訴訟法第九
十八條第三項前段，判決如主文。
中    華    民    國      九十      年      十二      月      十四      日
                    最 高 行 政 法 院  第 三 庭
                                審 判 長 法  官      曾  隆  興
                                         法  官      吳  明  鴻
                                         法  官      徐  樹  海
                                         法  官      鄭  淑  貞
                                         法  官      林  家  惠
右  正  本  證  明  與  原  本  無  異
                                         法院書記官  陳  盛  信
中    華    民    國      九十      年      十二      月      十四      日


司法院資訊處製作；財團法人民間司法改革基金會備份。
